【裁判字號】    91,重訴,108
【裁判日期】    920609
【裁判案由】    侵權行為損害賠償
【裁判全文】
臺灣臺南地方法院民事判決  九十一年度重訴字第一○八號
    原      告  臺南縣私立港明高級中學
    法定代理人  乙○○
    訴訟代理人  陳昆和律師
                李慧千律師
    被      告  甲○○  住嘉義.
右當事人間請求侵權行為損害賠償事件，本院判決如左：
    主      文
原告之訴及假執行之聲請均駁回。
訴訟費用由原告負擔。
    事實及理由
一、原告主張：
  (一)緣被告甲○○因資格不符實際上並未擔任原告私立港明高級中學校長職務，且於
    民國八十七年十一月二十三日經學校董事會撤銷聘任並離開學校。詎被告竟假藉
    法院之訴訟程序，詐稱：原告積欠其校長薪水自八十七年五月份至八十九年五月
    份共新臺幣（下同）五百三十萬元及八十九年六月份至八十九年九月份共八十萬
    元之本息，聲請臺南地方法院向原告發八十九年度促字第二四三九五號及八十九
    年度促字第四四八四二號支付命令，適當時學校代理董事長黃棍桐於收到八十九
    年度促字第二四三九五號支付命令後，明知債務人並未實任校長職務，所請求不
    實，卻亦故意不提異議，而告確定；又於收到八十九年度促字第四四八四二號支
    付命令時，明知自己已解任代理董事長職務，無權代理收受訴訟文件，亦故意不
    作表態，使法院發二支付命令確定證明書予被告。而被告在取得上開詐得之支付
    命令及確定證明書後又聲請臺南地方法院已九十年度執字第二一一○八號強制執
    行事件對原告在臺南縣西港鄉農會之存款六百七十八萬九千七百七十四元予以扣
    押，作為支付命令債權、利息及執行費用之用。按因故意不法侵害他人權利者，
    應負損害賠償責任。民法第一百八十四條第一項定有明文。本件被告藉由訴訟詐
    欺之手法行侵害原告權利之實，依法自應負損害賠償責任。
  (二)按代理權之授與方式有法定代理及意定代理，私立港明中學係經合法登記之財團
    法人，董事長依法對外為代表人，從而，任何機關、團體乃至個人對私立港明中
    學以文書送達所為之意思表示、通知等行為，自應向該校之設址或對外代表該校
    之董事長送達始生效力。則當私立港明中學董事長黃慶芳因案暫停職務時，則有
    關文書應向董事會所在之臺南縣西港鄉○○路二二九號為送達始為合法，故本件
    所謂港明中學代理董事長黃棍桐尚無權收受有關送達於私立港明中學之文書，臺
    南地方法院八十九年促字第二四三九五號等支付命令未依法送達至私立港明中學
    之住所地卻向黃棍桐住所為送達，自不生送達效力，從而，支付命令之確定證明
    之核發，亦屬謬誤。
  (三)(1)按教育人員任用條例第六條規定「高級中學校長應具備修習規定之教育學科及
      學分及曾任分類第九職等或與其相當之荐任教育行政職務三年以上」。甲○○
      具備律師資格乃法律專業技術人員，尤其應聘高級中學校長，則對於有關教育
      法令自不得諉為不知，尤其對於校長之任用資格更應熟稔。其明知本身不具備
      高級中學校長任用資格卻仍應聘私立港明中學校長，已有未妥。
    (2)又被告擔任原告學校校長之董事會第五次臨時董事會會議記錄之聘任案亦因被
      告不符校長任用資格經省教育廳八七教二字第○八八一六號函復不予核備。則
      被告始終不具私立港明高級中學校長資格至明。尤其省教育聽復以八七教二一
      二四五號函私立港明中學董事會重申被告甲○○亦不得代理校長。嗣原告尚委
      託林永發律師於八十七年十一月十九日函被告撤銷校長聘任案。則被告亦應深
      知其非私立港明中學校長甚明。又關於被告明知自己從未擔任私立港明高級中
      學校長一節，有其與訴外人蔡明東於九十一年度營簡字第六六號給付酬金事件
      91.03.12庭訊筆錄中自承：「我是八十七年七月三十一日到職，到八十七年十
      二月初離職，在這期間代理港明中學的校長」可證。則被告確無權向法院聲請
      核發支付命令至明。
    (3)本案被告明知自己無權向私立港明高級中學請求薪津，竟為自己不法之所有及
      利益，與代理校長黃棍桐勾結，由渠向法院矇騙聲請核發支付命令，並向黃棍
      桐住所為送達，黃棍桐亦明知被告之聘任案因任用資格不符，教育主管機關不
      予核備乃非港明中學之校長（或代理校長）竟不予異議。任由支付命令確定，
      渠二人涉嫌共同詐欺、背信一案正由臺南地方法院檢察署偵查中。
  (四)(1)依據私立學校法第五十五條規定：「校長由董事會遴選，報請主管教育行政機
      關核准後聘任之，校長出缺時，董事會應於六個月內另行選聘報核；逾期不報
      或所報仍不合格時，主管教育行政機關得指派人員暫代校長職務。」由該條可
      知，董事會只有遴選校長之權利與義務，並不得遴選人員代理校長職務，遴選
      人員代理校長職務之權利係主管教育行政機關。依此，港明中學董事會遴選被
      告為代理校長顯非適法，依據私立學校法被告根本不得代理校長職務，被告身
      為執業律師，就該規定理應知之甚稔，卻故意接受董事會遴選為代理校長，顯
      有故意侵權之嫌。
    (2)次按，同法五十四條第三項規定：「校長應專任，除擔任本校教課外，不得兼
      任校外專職。」依此，倘被告真得代理校長職務，被告亦不得兼任律師職務，
      為查被告於民國八十七年九月間自嘉義律師公會退會後，旋於八十七年九月十
      九日再申請入會，顯見被告明知己無擔任或代理校長職務，才會再加入律師公
      會，否則被告即違反私立學校法之規定，被告明知自己非港明中學代理校長，
      無薪資請求權，卻以欺罔手段向法院聲請支付命令及確定證明，並向臺南地方
      法院民事執行處聲請對訴外人西港鄉農會執行原告所寄託之金錢，顯係故意侵
      害原告之財產權。
  (五)(1)省教育廳在八十七年十二月七日八七教二字第二二○○三號函中，明示港明中
      學董事會第十二屆第五次臨時會議記錄、第六、第七次臨時會議主席函，無效
      。則依法被告根本不能受聘為港明中學之校長或代理校長。
    (2)又鈞院卷附教育部九十一年七月十五日部授教中（二）字第○九一○五五六七
      七六號函所檢送臺南縣私立港明高級中學於八十七年四月至十二月間函報甲○
      ○代理校長職務之相關資料中，明顯可以看出臺南縣私立港明高級中學董事會
      八十七年四月二十五日第十二屆第五次臨時會議中，係通過遴選被告為該校校
      長（非代理校長），並將該案送臺灣省教育廳核備，然因被告不符教育人員任
      用條例第六條所定高級中學校長應具資格，而經臺灣省教育廳八十七年五月十
      九日八七教二字第○八八一六號否准，並檢還被告學歷證件。
    (3)嗣港明中學董事會又於八十七年七月二十九日再提報被告為代理校長，惟實際
      上，董事會並無相關會議通過聘請被告為代理校長，該提報本身並不合法。是
      教育部才於八十七年八月十三日再將該案退回。與此同時，港明中學董事會，
      亦因故無法合法召開董事會作出遴選其他校長人選之決議，亦即董事會無法召
      開符合私立學校法第二十九條第二項重要事項之決議，嗣經教育廳中部辦公室
      接管直至民國九十年十一月間才又恢復正常作用。
  (六)又按，無法律上原因而受有利益，至他人受有損害者，應返還其利益。則被告依
    不當得利之法律關係亦應返還前開款項與原告。本件基於同一法律事實，原告主
    張依侵權行為損害賠償請求權及不當得利之法律關係返還其利益，二請求權乃競
    合關係等語。
  (七)聲明：被告應給付原告六百七十八萬九千七百七十四元及自九十年十月十八日
    起至清償日止，按週年利率百分之五計算之利息。原告願供擔保請准宣告假執
    行。
二、被告則以：
  (一)按「債務人對於支付命令未於法定期間提出異議者，支付命令與確定判決有同一
    之效力」，民事訴訟法第五百二十一條定有明文。被告依督促程序聲准臺南地方
    法院對原告核發應給付被告「代理校長」薪俸之支付命令，原告未於法定期間內
    對支付命令提出異議，依法該支付命令即為確定而與確定判決有同一效力，應受
    一事不再理原則之拘束。本件原告雖以侵權行為損害賠償之形式起訴，但究其請
    求之原因事實，實係就被告有無請求原告給付「代理校長」薪俸，與確定判決有
    同一效力之支付命令所確定之請求權，再為實體之爭執，應有一事不再理之原則
    之適用。
  (二)原告主張被告藉由「訴訟詐欺」之手法侵害原告之權利，而依民法第一百八十四
    條侵權行為之規定，請求被告負損害賠償責任，是原告應就被告以如何之詐欺手
    法，對法院即原告為詐欺之事實，負舉證責任。按被告係依正常程序，檢附相關
    證明文件，聲請臺灣臺南地方法院對原告核發支付命令，原告收受支付命令後，
    如認被告之主張及證據不實而無支付義務，大可於收受支付命令後於法定期間內
    提出異議，以阻止支付命令之確定而就究竟有無支付被告代理校長薪俸之實體爭
    議為爭訟。原告收受支付命令後究係依如何考量而未於法定期限內聲明異議，致
    支付命令確定，被告不得而知，但被告並無利用法院對原告施用任何詐術，如何
    謂被告「訴訟詐欺」？
  (三)法人有獨立之人格，法人代表人之變更，並不影響法人之一慣性，不能因法人代
    表人之變更，即否認前代表人代表法人所為之合法決定，其為法理之當然，否則
    法人如何成為社會之一分子而參與社會活動？原告前合法代表人代表法人所為之
    決定，即為法人之決定，今新代表人否決原代表人之合法決定，而欲將代表人意
    見不合之責歸咎於被告，於理顯然有違，於法更屬無據。
  (四)原告係以「被告因資格不符實際上並未擔任港明中學之校長，且於民國八十七年
    十一月二十三日經撤銷聘任並離開學校，涉以訴訟詐欺手段取得執行名義，應負
    侵權行為損害賠償責任」為起訴之理由。然查：
    (1)高中校長之資格，教育人員任用條例第六條著有規定，而代理校長則無任何法
      令規定應具如何之資格。原告董事會以八十七年四月二十七日八七港中董會字
      第一四五號函陳報訓導主任吳清坦「代理校長」，教育廳八十七年五月二十五
      日簽明指吳清坦並未符合教育人員任用條例第六條所定校長應具資格，但最後
      仍同意吳清坦擔任代理校長，足證代理校長並無須具備校長任用資格之規定。
      故「校長」與「代理校長」雖均係學校之最高管理人，但係不同職位，不但資
      格條件不同，且選任程序亦異，此由由港明中學董事會八十七年四月二十七日
      八七港中董會字第一四七號聘函稱，聘被告為港明中學「校長」，若校長未獲
      核准，則以「代理校長」任用可證，且原告董事會於八十七年四月二十九日以
      港中董會字第一四八號函陳報臺灣省教育廳選聘被告為「校長」，被教育廳八
      十七年五月十九日八七教二字第○八八一六號函復未服高中校長任用資格不予
      核備後，原告董事會復於八十七年七月二十九日以八七港中董會字第一五二函
      陳報教育廳選聘被告為「代理校長」，校長與代理校長係不同職位，更為明證
      。
    (2)被告自八十七年七月三十一日起受聘認者，為港明中學之「代理校長」，並非
      「校長」，且實際到任。港明中學董事會委託林永發律師於八十七年十一月二
      十三日誌被告之撤銷函，係撤銷對被告擔任港明中學「校長」之聘任，並非撤
      銷對被告「代理校長」之聘任，因此對被告與原告間，由被告自八十七年七月
      三十一日起擔任港明中學「代理校長」之契約業已成立且生效，並無影響。
    (3)港明中學董事會因停職董事長黃慶芳於被核定停職前，違背該會決議，未經董
      事會決議即擅自委託律師發函撤銷對被告「校長」之聘用，致生該會選聘任被
      告為港明中學「代理校長」之決定是否一併撤銷之疑義，曾於八十九年四月二
      十五日以港中(十二)董會字第○九號函致被告，除確認該會業已選聘被告自八十
      七年八月一日起擔任港明中學「代理校長」外，並明確表明聘任被告擔任者係
      港明中學「代理校長」，聘期延長至九十三年二月底止。是被告與港明中學間
      ，由被告自八十七年八月一日起擔任港明中學代理校長之契約成立且生效，應
      無疑義。
    (4)被告係依上開董事會八十七年四月二十七日港中董會字第一四七號函，及八十
      九年四月二十五日港中(十二)董會字第○九號聘函成立及生效之法律關係，光明
      磊落，依合法之程序對原告為請求，原告之受領遲延或拒絕受領，依民法第四
      百八十七條本文「僱用人受領勞務遲延者，受僱人無補服勞務之義務，但得請
      求報酬」之規定，並不影響被告請求報酬之權利，從而被告依契約之法律關係
      請求原告給付代理校長之薪俸，於法有據，並未有何不法。
  (五)(1)高中校長之任用，依教育人員任用條例第六條規定，固有其一定之資格，但「
      代理校長」則無（就因未符高中校長之任用資格，始有「代理校長」之必要，
      否則若資格相符，則將逕予任用為校長，何需代理？）。原告董事會87.04.15
      第十二屆第五次臨時會議討論校長選聘案時，即曾考量被告未修習教育學分，
      可能不符高中校長任用資格，因此始決議「如校長未奉核准，則以代理校長任
      用」。按應徵者是否具備一定之資格或條件而是否僱用，僱用人有完全之決定
      權，原告董事會明知被告未修習教育學分，但為借重被告之行政經驗及法學素
      養，仍決議「聘用為校長，如校長未奉核准，則以代理校長任用」，以示聘用
      之決心及誠意，今再指摘被告未具備高中校長任用資格，豈有此理？且被告是
      否未具高中校長任用資格，與原告已聘任被告擔任代理校長，並無關聯，原告
      之主張實毫無意義。
    (2)臺灣省教育廳八十七年十一月二十三日八七教二字第二一二四五號函，係以原
      告董事會陳報選聘被告為代理校長，該廳曾於八十七年八月十三日以八七教中
      二字第八二七二六號函復應補正董事會同意被告代理校長之會議記錄、選票及
      得票統計表等，而董事會迄未補正，該廳因而迄未核准被告代理校長，並非函
      示被告「不得代理校長」，原告顯然係故意曲解。
  (六)被告之請求，及原告前代理董事長黃棍桐，均係依原告董事會之決議辦理，原告
    新代理人不明究裡即否認董事會合法之決議及代理董事長合法之執行董事會決議
    ，其主張及請求絕無理由：
    (1)原告董事會第十二屆第六次臨時會議九臨時動議第9.案曾就被告擔任代理校長
      之薪資決議：「同意暫依八十七年八月一日接掌校務後，月薪新台幣二十萬；
      在此之前減半之標準發給，俟下次董事會決議後多退少補」。第七次臨時會則
      於八討論事項第(三)案決議：「依第六次臨時會議決議通過，即時補發」。
    (2)原告董事會復於第十二屆八十九年度第二次臨時會議七討論事項第(六)案就代理
      校長之選任為決議，除再次選任被告擔任代理校長，自八十九年三月一日起為
      期四年外，並附帶決議：「確認本會第十二屆第五次臨時會已選任甲○○先生
      擔任本校代理校長，陳代校長並已於八十七年七月三十一日到職，其後雖因本
      會停職董事長違背本會決議擅予停職，惟其未到校執行職務，係可歸責於本會
      之事由，本會應即依教育簿中不辦公室前身臺灣省政府教育廳八十七年八月十
      三日八七教二字第八二七二六號函示補正有關資料，以完成程序，並即補發迄
      今之薪俸」，其後始由代理董事長黃棍桐代表董事會函發港中(十二)董會字第○
      九號聘函。被告月薪數額及發給期間，原告董事會一再決議甚明，被告依成立
      並生效之僱傭關係及原告董事會之決議，光明磊落為請求，何侵權行為之有？
      原告前代理董事長黃棍桐，未對被告聲請法院核發之支付命令為異議，係執行
      董事會之決議，何來與被告勾串？
  (七)被告確依原告董事會之聘任，於八十七年七月三十一日開始到校執行代理校長職
    務，之所以未能於同年十二月後繼續到校執行代理校長職務，係因原告並未依聘
    任契約向主管機關補正資料所致，係可歸責於原告之事由，咎在原告，從而被告
    依民法第四百八十七條之規定向原告請求給付報酬，於法有據，顯不涉侵權行為
    等語置辯。
  (八)聲明：如主文所示。
三、本件原告主張經其董事會於八十七年四月十五日決議聘任被告擔任校長，同時決
    議於報請臺灣省教育廳核准前，以代理校長聘任，被告且於八十七年七月三十一
    日到校執行職務；惟教育廳以被告不符校長任用資格，否准原告聘請被告擔任校
    長，原告乃於同年十一月二十三日公告撤銷被告之校長職務，並另以律師函通知
    被告，被告則於十二月初離職。詎被告明知對原告並無薪資請求權，竟於八十九
    年六月、十月間，以原告積欠八十七年五月份起至八十九年九月份間校長薪資為
    由，向本院聲請核發支付命令（八十九年度促字第二四三九五號、八十九年度促
    字第四四八四二號），原告當時之代理董事長黃棍桐於收到該支付命令後，亦故
    意不提出異議，使前開支付命令均告確定，被告再向本院聲請強制執行（本院九
    十年度執字第二一一○八號）而扣押原告於臺南縣西港鄉農會之六百七十八萬九
    千七百七十四元存款，致原告受有損害，為此依侵權行為、不當得利之法律關係
    ，請求被告給付前開金額及自九十年十月十八日起至清償日止，按週年利率百分
    之五計算之利息，且願供擔保請准宣告為假執行。被告則否認有何侵權行為或不
    當得利，辯稱：兩造間有關被告薪資之爭議，已為與確定判決有同一效力之八
    十九年度促字第二四三九五號、四四八四二號支付命令所確定，原告本件起訴有
    違一事不再理原則。被告主張對原告有薪資債權，循正常程序向法院聲請核發
    支付命令，並無施用任何詐術使法院陷於錯誤，原告主張被告有訴訟詐欺行為，
    並不成立。原告經由董事會決議，聘請被告擔任校長一職，固然未經前臺灣省
    教育廳核准，然原告同一董事會亦決議如被告未經核准擔任校長，則以代理校長
    聘任被告，而代理校長無須經由教育主管機關之核准，且原告於八十七年十一月
    二十三日之公告乃撤銷被告之校長職務，而非代理校長職務，更何況原告於八十
    七年十一月二十七日、八十九年二月二十六日又兩度以董事會決議確認聘任被告
    擔任代理校長，並即時補發所欠薪資，是兩造間之僱傭契約依然有效存在，被告
    仍願給付勞務，僅因原告拒絕受領而無法給付，依法自有請求原告給付報酬之權
    利等語。
四、按債務人對於支付命令未於法定期間提出異議者，支付命令與確定判決有同一之
    效力，民事訴訟法第五百二十一條定有明文。被告主張本院八十九年度促字第二
    四三九五號、四四八四二號支付命令，均未經相對人即原告於法定期間內異議而
    確定等情，固據本院審閱該二支付命令事件案卷屬實。惟查，被告於該二支付命
    令事件所請求者，乃對原告之薪資請求權，至本件原告請求被告給付上開金額，
    則係被告受領前開薪資後，基於侵權行為損害賠償請求權及不當得利返還請求權
    而為，是前開二督促程序與本案間，不問事實、請求權基礎均不相同，不能認為
    同一事件，被告主張原告本件起訴違反一事不再理原則，乃無理由。
五、原告請求被告給付六百七十八萬九千七百七十四元及法定利息，係以被告明知並
    無收受前開金額之薪資而受領之，已構成侵權行為或不當得利為所憑之論據，被
    告則否認有何侵權行為或不當得利，主張依法有權請求原告給付前開金額，是兩
    造爭點所在，乃為被告是否有權受領上揭報酬，而此點又繫諸兩造間之僱傭關係
    是否有效成立，以及事後是否因原告之撤銷而消滅。經查：
  (一)兩造間對原告董事會於八十七年四月間決議聘任被告擔任校長，並於同月二十七
    日發函通知被告，陳明自八十七年八月一日起正式任職，任期四年，如前開董事
    會決議未經前臺灣省教育廳核准者，則以代理校長任用，被告則於八十七年四月
    三十日簽署就任同意書，表明願接受原告聘任為校長，且自八十七年七月三十一
    日起到校執行職務，嗣因前臺灣省教育廳以被告不符合高級中學校長任用資格，
    否准原告聘任被告擔任校長之函報，原告乃於同年十一月二十三日分別以公告及
    律師函撤銷被告職務，被告並於十二月初離校，迄八十九年六月、十月向本院聲
    請支付命令請求被告給付薪資確定，再聲請本院為強制執行扣押原告在臺南縣西
    港鄉農會存款等情，均不爭執；另有被告提出之原告八十七年四月二十七日八七
    港中董會字第一四七號函、第十二屆第六次臨時會會議記錄，原告所提出之前臺
    灣省教育廳八十七年五月十七日八七教二字地○八八一六號函、港明高級中學董
    事會公告、林永發律師事務所八十七年十一月十九日函（以上均為影本）為證，
    且經本院依職權調閱八十九年度促字第二四三九五號、第四四八四二號案卷審核
    無訛，自可採為真實。
  (二)被告於收受由原告所發出、上揭八十七年四月二十七日函後，既於同月三十日到
    校簽署就任同意書，且於八十七年七月三十一日到校執行職務，則兩造於八十七
    年四月三十日成立一僱傭契約，已可認定。
  (三)原告主張因被告不符高級中學校長任用資格，已於八十七年十一月十九日以林永
    發律師事務所函文通知，及同月二十三日公告撤銷被告之校長職務，兩造前開僱
    傭契約業經撤銷而消滅；被告固不否認伊不符教育人員任用條例所定之高中校長
    任用資格，以及原告以前開律師函文、公告撤銷伊校長職務等事實，惟否認兩造
    間之僱傭關係已經消滅，辯稱原告聘任伊擔任校長之函文載明「若未奉核准，則
    以代理校長任用」，而代理校長並無任用資格限制，亦無須經過教育主管機關核
    准，再前臺灣省教育廳固曾退回原告陳報聘任伊擔任代理校長之函文，然係因原
    告未依教育廳指示補陳董事會同意伊代理校長之記錄等資料所致，並非指伊不具
    代理校長資格，是教育廳所不予核准者乃伊擔任原告校長，而原告所撤銷者，亦
    係兩造間之「校長」僱傭關係，與「代理校長」無涉，兩造間仍有代理校長之僱
    傭關係存在。
    (1)按意思表示之內容有錯誤，或表意人若知其事情即不為意思表示者，表意人得
      將意思表示撤銷之。但以其錯誤或不知事情，非由表意人自己之過失者為限。
      當事人之資格，或物之性質，若交易上認為重要者，其錯誤，視為意思表示內
      容之錯誤，民法第八十八條定有明文。
    (2)經查，觀諸原告董事會於八十七年四月十五日、第十二屆第五次臨時董事會記
      錄，該次會議主席即原告當時之董事長黃慶芳致詞時，已說明係因「林進山校
      長已於三月三十一日正式退休，並報教育廳核備在案，為了學校能順利運作發
      展，必須儘速遴選新校長，所以今天臨時會最重要的工作就是選聘校長．．．
      」等語，可認原告係為填補已退休之林進山校長遺缺而聘任被告；再就原告校
      務正常運作之目的以觀，委聘被告擔任者，自應為一專職、正式校長，要無長
      期聘任被告代理校長之理，原告聘任被告之真意，在於使被告擔任「正式」校
      長，應可認定。至於聘任被告之函文中所載「若未奉核准，則以代理校長任用
      」等語，顯係考量教育主管機關之行政程序時程，為避免前臺灣省教育廳尚未
      核准前，學校發生領導無人狀況，所採取之權宜措施，不能據此認為原告有意
      以「代理校長」名義聘任被告四年，故被告所為原告之聘任包括「校長」與「
      代理校長」，二者間為選擇關係之抗辯，已不足採。
    (3)次按，教育人員任用條例第六條所定，均係學、經歷等高級中學校長所應具備
      之個人主觀條件，其屬民法第八十八條所定之當事人資格，自無疑義。而原告
      既欲聘請被告長期擔任校長，則被告是否具有教育人員任用條例所定高級中學
      校長之資格，自屬兩造僱傭契約中重要之點，並可認原告若知被告不具前開資
      格，即無聘請被告擔任校長之可能，原告基於民法第八十八條規定，主張撤銷
      其聘任被告之意思表示，乃屬有據。
    (4)末查，原告委請林永發律師於八十七年十一月十九日對被告所發函文，其主旨
      第二項係稱「港明高級中學董事會為另遴聘符合教育人員任用條例第六條所定
      高級中學任用資格者為校長，就董事會於八十七年四月二十七日八七港中董會
      字第一四七號函：『敦聘台端為本校校長，請查照』案，表示撤銷」等語，亦
      即原告所撤銷者，乃前開以書面聘請被告擔任校長之意思表示全部，非僅指「
      校長」部份，被告辯稱伊與原告間「代理校長」之僱傭契約仍然存在，自無足
      取。
  (四)承上諸點，兩造間於八十七年四月三十日固已成立一僱傭契約，然該契約嗣後已
    因原告主張意思表示有錯誤而撤銷消滅，被告自無依據僱傭契約關係請求原告給
    付校長薪資之基礎，被告主張伊受領八十七年五月至八十九年十月間之薪資有法
    律上依據，自無可採。
六、被告既無請求原告給付校長薪資之權利，則伊向本院請求對原告核發支付命令，
    並於確定後聲請強制執行原告財產之行為，是否該當侵權行為或不當得利之要件
    ，以下分別說明之：
  (一)侵權行為部份：
    (1)按金錢債權之強制執行，通常可分三階段，第一係由執行法院禁止債務人處分
      特定之財產，此為查封階段；第二係將禁止處分之財產，實施拍賣以換得金錢
      ，此為換價階段；第三則係將換價所得之金錢交付債權人，以滿足債權人之債
      權，此則為滿足階段。本件原告主張被告上開行為構成侵權行為，乃以被告明
      知並無支領校長薪資之權利，竟向法院聲請核發支付命令，使法院陷於錯誤而
      核發，嗣因原告當時之代理董事長黃棍桐未於法定期間內異議，被告再聲請本
      院為強制執行扣押原告於臺南縣西港鄉農會之存款，造成原告權利損害等為憑
      。然查，本院依被告聲請，就已確定之八十九年度促字第二四三九五號、第四
      四八四二號支付命令事件為強制執行（九十年度執字第二一一○八號），於九
      十年十月十三日以九十南院鵬執迅字第二一一○八號對訴外人臺南縣西港鄉農
      會核發扣押命令，並據西港鄉農會遵循辦理，原告嗣以向被告提起本件損害賠
      償之訴為由，聲請假扣押被告前揭執行案件之債權金額獲准（本院九十年度裁
      全字第一○八七七號）等情，已據本院依職權調閱該執行案卷查核清楚，則該
      執行案件僅進行至查封階段，被告因上開督促程序所確定之薪資請求權實際上
      尚未獲得滿足，而原告遭扣押之西港鄉農會存款亦僅處分權受到限制，不能認
      為已屬被告所有，故原告主張該筆六百七十八萬九千七百七十四元存款已遭被
      告取得而受有損害，實有誤解。
    (2)縱認原告所主張受害者，為前開存款之「處分權」，惟原告因該「處分權」受
      限，於九十年十月十八日存款遭扣押後，不能運用該筆存款所致損害，與存款
      數額六百七十八萬九千七百七十四元顯然不能等同視之；至於原告因該筆存款
      遭扣押所受之實際損害，則未見原告加以說明，遑論提出證據方法以佐，原告
      是否因存款之「處分權」遭限制而受有損害，亦難認定。
    (3)又按損害賠償之債，以有損害之發生及有責任原因之事實，並二者之間有相當
      因果關係為其成立要件，最高法院三十年上字第十八號著有判例可供參照，而
      所謂相當因果關係，係指依經驗法則，綜合行為當時所存在之一切事實，為客
      觀之事後審查，認為在一般情形上，有此環境，有此行為之同一條件，均發生
      同一之結果者，則該條件即為發生結果之相當條件，行為與結果即有相當之因
      果關係。反之，若在一般情形上，有此同一條件存在，而依客觀之審查，認為
      不必皆發生此結果者，則該條件與結果並不相當，不過為偶然之事實而已，其
      行為與結果間即無相當因果關係。本件被告主張對原告有校長薪資請求權，聲
      請本院核發支付命令，要屬伊受憲法保障之訴訟權行使，至於該請求是否有理
      由，則為法院所應予審究者；而法院依聲請核發支付命令，固未經實體審理程
      序，然相對人亦有於法定期間內，不附理由提出異議以阻止支付命令確定之權
      ，是於一般情形下，支付命令之核發並不必然即發生相對人未予異議而確定之
      結果。其次，被告於上揭二件支付命令之聲請狀中，固均載明「請送達法定代
      理人（即訴外人黃棍桐）住所」，質諸此節，被告亦自陳「當時董事會有派系
      鬥爭，支付命令送到學校，黃棍桐可能收不到」等語（九十二年一月九日言詞
      辯論筆錄），可認被告係蓄意使本院所核發之支付命令向黃棍桐住所而非原告
      校址為送達，然審諸本院依職權向教育部中部辦公室所調閱被告代理校長之相
      關資料，原告之董事會於八十七年至八十九年間，確實存有派系分歧，原董事
      長黃慶芳及董事黃棍桐二派間對於是否聘任被告為校長，亦有完全相反之主張
      ，被告所陳本院支付命令可能因敵對派系作梗而無法送達當時之代理董事長黃
      棍桐決定，寧非無據；再依被告所提、原告董事會分別於八十七年十一月九日
      、十一月二十七日、八十九年二月二十六日召集之第十二屆第六次、第七次、
      八十九年度第二次臨時會議記錄，參與之董事均決議以每月二十萬元核發被告
      薪資，八十九年度第二次臨時會更決議「補發迄今之薪俸」，原告固爭執上開
      董事會決議均經前臺灣省教育廳認定為無效，然對於該會議之進行與決議，則
      未爭執，故訴外人黃棍桐先後於八十九年七月三日、十一月十日收受本院所核
      發之支付命令後，究係因遵循上開董事會決議而未加異議，抑或與被告間有意
      思聯絡而為，尚因原告就此未加舉證而無從判斷。被告聲請支付命令之行為，
      與原告之存款遭強制執行扣押之結果，尚難認為有相當因果關係。
  (二)不當得利部份：原告另以不當得利之法律關係，請求被告返還已扣押之西港鄉農
    會存款，係主張被告並無支領薪資之法律上原因，且伊扣押該存款，已經受有利
    益，並致原告受有損害。被告則辯稱伊有支領薪資之權利等語。經查，兩造間之
    僱傭契約已經原告撤銷而消滅，被告再無受領校長薪資之法律上地位，前已敘明
    ，原告此部份主張自屬可採。惟查，被告依已確定之本院八十九年度促字第二四
    三九五號、四四八四二號支付命令，聲請強制執行並扣押原告之存款，既未經本
    院依法核發收取命令或支付轉給命令，則被告前開已確定之薪資債權，尚未獲得
    滿足，實不能認為被告已經受有利益，亦見前述。故被告聲請扣押原告存款之行
    為，與不當得利之要件仍屬有間，原告請求被告返還該筆存款，亦無理由。
七、綜上所述，兩造間於八十七年四月三十日所成立之僱傭契約，既因被告不具高級
    中學校長任用資格，而經原告以意思表示有錯誤而撤銷，被告自無請求原告給付
    薪資之法律上原因。至被告猶聲請本院對原告核發支付命令，再以確定之支付命
    令聲請強制執行而扣押原告在臺南縣西港鄉農會之六百七十八萬九千七百七十四
    元存款等行為，則因該強制執行僅進行至查封階段，原告對於該存款之處分權雖
    受限制，惟該筆存款仍未經移轉為被告所有，不能認為原告已有該損害之發生，
    或被告已經受有該存款之利益；何況聲請核發支付命令乃被告訴訟權之行使，一
    般情形下並不必然有相對人未於法定期間內異議而告確定之結果，此外原告復未
    舉證說明收受本院支付命令之訴外人黃棍桐係基於與被告之意思聯絡，故意不予
    異議，則被告聲請發支付命令與原告之存款遭扣押間，亦不能認為有相當因果關
    係，故原告主張被告有侵權行為或不當得利，與要件均有未合。從而，原告請求
    被告給付六百七十八萬九千七百七十四元，及自九十年十月十八日起至清償日止
    ，按週年利率百分之五之利息，乃無理由，應予駁回。
八、原告既受敗訴判決，其假執行之聲請即失所依據，應併予駁回。
九、因本案事證已臻明確，兩造其餘主張陳述及所提之證據，均毋庸再予審酌，附此
    敘明。
十、結論：本件原告之訴為無理由，依民事訴訟法第七十八條，判決如主文。
中      華      民      國    九十二    年      六      月      九      日
                                臺灣臺南地方法院民事第一庭
~B法      官  吳坤芳
右為正本係照原本作成
如對本判決上訴，須於判決送達後廿日內向本院提出上訴狀。
中      華      民      國    九十二    年      六      月      九      日
~B法院書記官  陳怡吟


司法院資訊處製作；財團法人民間司法改革基金會備份。
